臺灣高等法院高雄分院刑事判決　　　　　　　　　　九十年度上訴字第一九二二號
　　上　訴　人　台灣高雄地方法院檢察署檢察官
　　上　訴　人
　　即　被　告　己○○
　　上　訴　人
　　即　被　告　庚○○○
　　上　訴　人
　　即　被　告　丁○○
　 共　　　同
　 選任辯護人　 吳秋麗　　律師
　　　　　　　　陳慧敏
右上訴人因被告偽造文書等案件，不服臺灣高雄地方法院九十年度訴字第二二六四號
中華民國九十年十一月七日第一審判決（起訴案號：臺灣高雄地方法院檢察署九十年
度偵字第一六二一三號），提起上訴，本院判決如左：
      主  文
原判決關於己○○部分撤銷。
己○○共同連續行使偽造私文書，足以生損害於他人，處有期徒刑參年陸月。
其他上訴駁回。
庚○○○、丁○○均緩刑貳年。
      事  實
一、己○○自民國八十六年四月五日起，在高雄市左營區○○○路三０一巷三號住處
    內，自任會首，與其母庚○○○一起出面召集民間互助會，共召集顏美華、乙○○○、甲○○、辛○○、丙○○、壬○○、戊○○等多人參與下列之民間互助會
    ，：（一）八十六年四月五日起至九十年二月五日止，會員人數六十二員，會金
    新臺幣（下同）一萬元，每月五日標會一次，每三個月二十日加標一次。（二）
    八十八年五月十日起至九十年五月二十五日止，會員人數五十員，會金一萬元，
    每月十日、二十五日標會。均採內標制，即活會會員係以每會應繳會款扣除得標
    者所標之利息後繳納會款，欲標會者須以標單填寫金額。詎料，己○○與其母庚○○○、其妻丁○○三人自八十七年二、三月間起，因房屋貸款陷於經濟周轉困
    難之窘境，三人竟利用開標之機會共同基於意圖為自己不法所有及行使偽造準私
    文書之概括犯意，利用會員未全數到場競標，先後偽造如附表所示南仔、雅伶、
    隆仔（即丙○○）、玉柱、金燕、春源、正雄、真真、罔腰、甘財、文河、金獅
    、錦照、林國興、建明等人載有競標利息之標單（未據扣案），參與競標而行使
    之，得標後即由己○○、庚○○○或丁○○分別據以向各該民間互助會之活會會
    員收取會款，足以生損害於南仔、雅伶、隆仔（即丙○○）、玉柱、金燕、春源
    、正雄、真真、罔腰、甘財、文河、金獅、錦照、林國興、建明等人及其他競標
    時仍為活會之會員，致各該民間互助會之活會會員陷於錯誤而交付會款，連續向
    各該次競標時仍為活會之會員詐騙財物，計倒會約一千四百多萬元（冒標詐騙仍
    為活會之會員所繳交之會款，即庚○○○、己○○、丁○○詐欺之所得，因庚○○○、己○○、丁○○無法確定冒標之時間及競標之金額，故無法計算詐欺之金
    額若干）。嗣於八十九年十二月五日，庚○○○、己○○、丁○○三人所召集之
    民間互助會均無故止會，經結算結果發現剩餘會數與活會會員數目不符，顏美華
    、乙○○○、甲○○、辛○○、丙○○、壬○○、戊○○等人始知受騙。
二、案經顏美華、乙○○○、甲○○、辛○○、丙○○、壬○○、戊○○訴由臺灣高
    雄地方法院檢察署檢察官偵查起訴。
      理  由
一、右揭被告己○○對於召集右開二組互助會，再於標單上偽造如附表所示被偽造會
    員之署名及標金，並據以行使提出競標而冒標會款，係因做股票虧損才冒標之事
    實，業据被告己○○坦承不諱，核與告訴人乙○○○於偵查中、告訴人顏美華、
    甲○○、辛○○、丙○○、壬○○、戊○○等人於偵查及本院調查時之指訴情節
    相符，復有上開互助會會單影本二紙在卷可按，堪認被告己○○之自白核與事實
    相符，自得採為論罪之依據。惟訊之被告庚○○○、丁○○二人則矢口否認有何
    右揭共同冒標會款之犯行，均辯稱：「上開二組互助會是己○○召集的，我們事
    先並不知情，且我們都沒有參與互助會的事，也沒有與己○○一同去收過會錢」
    云云，被告庚○○○另辯稱：我年紀大了，事情都由己○○在處理，我沒有一起
    冒標云云；被告丁○○另辯稱：我在普門中學當老師，每天上班，沒有參與互助
    會之事，股票帳號是己○○借我名義在做股票，非我在做股票，沒有一起冒標云
    云。惟查：右揭被告庚○○○、丁○○有參與冒標之事實，業據告訴人顏美華於
    偵查時陳稱：「被告丁○○皆有參與開標事宜。」（見九十年度他字第一四二號
    偵查卷九十年八月二十一日訊問筆錄）、另於原審審理時到庭證稱：「是被告庚○○○向我召會，開標時，被告庚○○○、己○○、丁○○三人均有在場，會錢
    都是我主動交給被告己○○或庚○○○。」（見九十年十月八日原審訊問筆錄）
    ；告訴人丙○○另證稱：「上揭二組互助會都是透過被告庚○○○向我召會，被
    告己○○及丁○○有向我收過二次會錢，而且會款都是以被告丁○○名義開支票
    給我，所以被告丁○○應有參與互助會一事」等語（見九十年十月八日原審訊問
    筆錄、同年十月三十一日審判筆錄）；告訴人辛○○陳稱：「是被告庚○○○向
    我召會的，開標時，被告己○○、庚○○○都有在場，有時我會主動拿會錢去，
    有時是被告庚○○○向我收會錢，約三、四次」等語（見九十年十月八日原審訊
    問筆錄）；告訴人謝東誠陳稱：「這是我父親的會，之前都是被告庚○○○向我
    父親召會，會錢我都是拿去交給被告庚○○○，倒會之後，被告庚○○○還向我
    收過會錢」等語（見九十年十月八日原審訊問筆錄）；告訴人戊○○陳稱：「是
    被告庚○○○向我召會，有時是我把會錢交給被告己○○或庚○○○」等語（見
    九十年十月三十一日原審審判筆錄）等語綦詳，本院調查、審理時前開告訴人仍
    為相同之指訴，應足認被告庚○○○、丁○○二人確有與被告己○○共同向告訴
    人顏美華、乙○○○、甲○○、辛○○、丙○○、壬○○、戊○○等人召集前揭
    二組互助會，事後並參與互助會開標及向會員收取會款等事宜，則被告庚○○○
    、己○○、丁○○三人共同經營前開二組互助會之事實，亦堪認定。綜上所述，
    堪認被告庚○○○、己○○、丁○○三人就冒標行為，具有犯意之聯絡及行為之
    分擔。是被告庚○○○、丁○○二人空言辯稱對於召集互助會之事渠等並不知情
    ，且沒有參與互助會之事，亦未與被告己○○一同去收過會錢云云，顯係事後卸
    責之詞，不足採信，本件事證已臻明確，被告庚○○○、己○○、丁○○三人右
    揭犯行均堪認定。
二、按我國民間互助會，係由會首招募會員參加所組成，每於標會時，通常由欲標取
    會款之會員，在空白紙條上，或僅書立其姓名、綽號及數字者，甚或祗書寫數字
    而未書立其姓名、綽號，另以上開言詞等方法表示係何會員所出具者，則依習慣
    或特約均足以辨明係該會員以所書寫數字為標息金額參加競標之標單，自應以私
    文書論（最高法院八十九年度台上字第一三一九號判決意旨參照）。核被告己○○、庚○○○、丁○○三人於標單上偽造如附表所示被偽造會員之署名及標金，
    偽造標單，並據以行使，提出競標，足生損害於被偽造會員及其他活會會員，進
    而詐取他人財物之所為，均係犯刑法第三百三十九條第一項之詐欺取財罪、第二
    百十六條、第二百二十條第一項、第二百十條之行使偽造準私文書罪。又渠等偽
    造準私文書復持以行使，偽造準私文書之低度行為應為行使之高度行為所吸收，
    不另論罪。另被告己○○、庚○○○、丁○○三人就前揭犯行，有犯意之聯絡及
    行為之分擔，為共同正犯。又每次偽造標單後向多數活會會員詐取財物，侵害多
    數人法益，係一行為觸犯數個相同行使偽造準私文書及詐欺取財罪名，為同種想
    像競合犯，應依刑法第五十五條之規定，從一重處斷。再被告己○○、庚○○○
    、丁○○三人先後多次行使偽造準私文書、詐欺取財之犯行，均時間緊接，所犯
    係構成要件相同之罪，顯均係基於概括犯意反覆為之，均應依連續犯之規定，分
    別以一罪論。被告三人所犯行使偽造準私文書及詐欺取財二罪間，有方法結果之
    牽連關係，為牽連犯，應依刑法第五十五條之規定，從一重之行使偽造準私文書
    罪處斷。
三、原審就被告己○○部分予以論科，固非無見，惟查本件倒會一千四百多萬元，被
    告己○○是主要行為人，原審僅科處一年六月，尚嫌過輕，致告訴人等不服，檢
    察官循告訴人聲請上訴指摘原判決此部分量刑過輕，為有理由，被告己○○上訴
    謂原判決量刑過重，為無理由，原判決此部分既有可議，原判決此部分自應予撤
    銷改判，審酌民眾參與民間互助會，多為儲蓄或在有急需時得藉此籌措財源，被
    告己○○為圖己利，多次冒用會員名義偽造載有競標利息之標單參與競標，詐取
    會款，致告訴人顏美華、乙○○○、甲○○、辛○○、丙○○、壬○○、戊○○
    等人受有不貲之損害，並因此使多數活會會員多年省吃儉用之辛苦血汗錢，血本
    無歸，求償無門，許多家庭並因而陷入愁雲慘霧中，迄今仍尚未與告訴人等達成
    和解理賠等一切情狀，量處被告己○○有期徒刑三年六月。供被告己○○等犯罪
    所用之冒用他人名義之標單，均於冒標後丟棄銷毀，此業據被告己○○陳明在卷
    ，因既已滅失而未扣案，該標單及其上之署名自無庸再予宣告沒收，附此敘明。
四、原審就被告庚○○○、丁○○部分，適用刑法第二十八條、第五十六條、第二百
    十六條、第二百二十條第一項、第二百十條、第三百三十九條第一項、第五十五
    條，罰金罰鍰提高標準條例第一條前段規定，並審酌民眾參與民間互助會，多為
    儲蓄或在有急需時得藉此籌措財源，被告庚○○○、丁○○為圖己利，與己○○
    多次冒用會員名義偽造載有競標利息之標單參與競標，詐取會款，致告訴人顏美
    華、乙○○○、甲○○、辛○○、丙○○、壬○○、戊○○等人受有不貲之損害
    ，並因此使多數活會會員多年省吃儉用之辛苦血汗錢，血本無歸，求償無門，許
    多家庭並因而陷入愁雲慘霧中，及渠等事後仍尚未與告訴人等達成和解等一切情
    狀，分別量處有期徒刑一年六月。並說明被告庚○○○、己○○、丁○○三人犯
    罪所用之冒用他人名義之標單，均於冒標後丟棄銷毀，此業據被告己○○陳明在
    卷，既已滅失而未扣案，該標單及其上之署名未予宣告沒收之理由，經核原判決
    此部分認事用法並無不合，量刑亦屬適當，被告庚○○○、丁○○上訴否認參與
    冒標犯罪，檢察官循告訴人聲請上訴指摘原判決此部分量刑過輕，均為無理由，
    此部分均應予駁回。
五、查被告庚○○○、丁○○均無前科均未曾受有期徒刑以上刑之宣告，此有臺灣高
 雄地方法院檢察署刑案資料查註記錄表可稽，本件主要是被告己○○所為，被告
    庚○○○、丁○○參與涉入甚少，且被告庚○○○年紀已大，被告丁○○是教師
    ，其夫己○○入獄後，尚需由其負責養家，其等經此次偵、審程序及判刑教訓，
    當知所警惕而無再犯之虞，本院認其等所宣告之刑，以暫不執行為適當，爰均併
    予宣告緩刑貳年，以啟自新。
據上論結，應依刑事訴訟法第三百六十八條、第三百六十九條第一項前段、第三百六
十四條、第二百九十九條第一項前段，刑法第二十八條、第五十六條、第二百十六條
、第二百二十條第一項、第二百十條、第三百三十九條第一項、第五十五條、第七十
四條第一款，罰金罰鍰提高標準條例第一條前段，判決如主文。
本案經檢察官陳國全到庭執行職務。
中    華    民    國     九十一     年       四       月      二十三    日
                              臺灣高等法院高雄分院刑事第八庭
                                  審判長法官  郭雅美
                                        法官  洪兆隆
                                        法官  張盛喜
右正本證明與原本無異。
如不服本判決應於收受本判決後十日內向本院提出上訴書狀，其未述上訴理由者，
並得於提起上訴後十日內向本院補提理由書狀（均須按他造當事人之人數附繕本)「
切勿逕送上級法院」。
                                      書記官  魏文常
中    華    民    國     九十一     年       四       月      二十五    日
附錄本判決論罪之法條：
刑法第二百十條：
偽造、變造私文書，足以生損害於公眾或他人者，處五年以下有期徒刑。
刑法第三百三十九條第一項：
意圖為自己或第三人不法之所有，以詐術使人將本人或第三人之物交付者，處五年以
下有期徒刑、拘役或科或併科一千元以下罰金。
附表：
一、八十六年四月五日每會一萬元互助會被冒標會員姓名：
    南仔二會、隆仔（即丙○○）二會、雅伶二會、玉柱一會、金燕一會、春源一會
    、正雄一會、真真一會、罔腰一會、甘財一會、文河二會（冒標時間不詳，約在
    八十七年二、三月左右，競標利息不確定，約在一千七百元左右）
二、八十八年五月十日每會一萬元互助會被冒標會員姓名：
    金獅二會、春源二會、錦照二會、隆仔（即丙○○）二會、林國興一會、建明一
    會（冒標時間不詳，競標利息不確定，約在一千三百元左右）
                                Ｑ
